臺灣高等法院刑事判決　　　　　　　　　　　　九十一年度上更(一)字第七五七號
　　上　訴　人
　　即　被　告　乙○○
　　指定辯護人　本院甲○辯護人
右上訴人因傷害致重傷案件，不服臺灣士林地方法院九十年度訴字第三四四號，中華
民國九十一年四月十日第一審判決（臺灣士林地方法院檢察署檢察官以八十九年度調
偵字第一二三號、偵字第四一五七號聲請書聲請以簡易判決處刑，經原審法院認為不
宜簡易判決程序而改通常程序審理）提起上訴，判決後，經最高法院發回更審，本院
判決如左：
    主  文
原判決撤銷。
乙○○傷害人之身體致重傷，處有期徒刑肆年。
    事  實
一、乙○○前於民國（下同）八十一年間因恐嚇罪，經臺灣臺北地方法院判處有期徒
    刑七月，刑後強制工作二年，其有期徒刑部份於八十二年三月九日執行完畢，強
    制工作二年則以保護管束代之。於八十一年十二月間因竊盜罪，經本院判處有期
    徒刑刑七月確定，於八十二年六月間，因吸用麻醉藥品安非他命及販賣安非他命
    案件，經本院分別判處有期徒刑二月、三年二月確定，應執行有期徒刑三年三月
    ，上開三罪並於八十三年一月二十六日更定其應執行刑為三年六月。於八十二年
    十月間又因吸用安非他命案件，經臺灣板橋地方法院判處有期徒刑五月確定，八
    十三年三月間因竊盜案件，經臺灣臺北地方法院判處有期徒刑十月確定，同年八
    月又因恐嚇案件，經本院判處有期徒刑十一月確定，嗣於八十五年五月三日入監
    服刑，八十七年六月十九日假釋出監（上開各罪應執行五年八月，刑期期滿日期
    為八十九年八月八日，未構成累犯），猶不知悔改，於八十九年三月五日凌晨零
    時三十分，在台北市○○區○○街一一○巷七號前，以行動電話與女友吵架，適
    有劉伯杰行經該巷，乙○○認為劉伯杰在瞪伊，遂基於普通傷害之犯意，客觀上
    可以預見（而主觀上不預見）以拖把之堅固構造傷及人類眼睛，自足以產生喪失
    視能之重傷害結果，竟隨手拿起路旁不詳姓名者所有之拖把一枝，接續揮打劉伯
    杰的頭眼睛部四、五下，劉伯杰不甘被打，亦出手抵擋並加以反擊，致劉伯杰受
    有左眼前房出血、左眼下眼瞼裂傷等傷害，劉伯杰受傷害跑至台北市政府警察局
    內湖分局康樂派出所報案，經警至現場由路人指出打人之人為乙○○而查獲，並
    扣得不詳姓名者所有之拖把乙枝。劉伯杰經送醫治療，發現其左眼外傷性玻璃體
    出血，嗣又發現其左眼外傷性視網膜剝離及玻璃體內出血，於八十九年三月二十
    八日經手術治療後，左眼視力僅餘手動視力，於八十九年七月十一日再因左眼外
    傷性白內障住院開刀，現左眼僅餘光覺，視力毀損，造成一目視能毀敗之重傷害
    。
二、案經劉伯杰訴由台北市政府警察局內湖分局報請臺灣士林地方法院檢察署檢察官
    偵查後聲請簡易處刑。
    理  由
一、訊據被告乙○○固坦承於右揭時、地持拖把打傷告訴人劉伯杰，然堅詞否認有傷
    害之故意，並辯稱：伊當時與女友講行動電話，可能是聲音比較大，告訴人走過
    面前，就問伊為何要罵他，伊說在講電話干他何事，告訴人就拿東西打伊臉部，
    且一直追打，伊看到有清洗用拖把，就拿起來亂揮，有揮了四、五下，伊是拿拖
    把起來阻擋告訴人。不曉得打到告訴人身體何部位，伊受傷係被告訴人打所致，
    若告訴人未打伊，伊不致於受傷，伊係正當防衛，又伊曾有精神病云云。
二、惟查右揭事實，業據告訴人劉伯杰指訴綦詳，並有拖把乙枝扣案（八九年度保管
    字第一四三七號扣押物品清單），及現場照片、告訴人受傷後血衣褲照片附卷（
    偵字第三０五五號偵查卷第四十二頁至第四十四頁）可稽。被告亦坦承有拿拖把
    毆打告訴人四、五下等情。而告訴人劉伯杰受有左眼前房出血、左眼下眼瞼裂傷
    等傷害，送醫治療後發現其左眼外傷性玻璃體出血，嗣又發現其左眼外傷性視網
    膜剝璃及玻璃體內出血，於八十九年三月二十八日經手術治療後，左眼視力僅餘
    手動視力，於八十九年七月十一日再因左眼外傷性白內障住院開刀，現左眼僅餘
    光覺，視力毀損，造成一目視能毀敗之重傷害之事實，有臺北市立陽明醫院診斷
    證明書三紙及該院八十九年九月十三日北市陽醫歷字第八九六○五二五○○號函
    乙份附卷可稽（見偵卷第三○五五號第十一頁、偵卷第四一五七號第十頁、第二
    三─一頁、第二五頁）。
三、被告雖辯稱：本件係告訴人劉伯杰先行毆打伊，伊始還手並與告訴人互毆云云，
    惟為告訴人劉伯杰所否認，告訴人並指稱當天伊只有抵擋，沒有與乙○○互毆等
    語，雙方各執一詞。經查被告於案發當天確因右眼、左頷、右耳及左耳各受有瘀
    傷，曾至財團法人國泰綜合醫院內湖分院就診，此有被告所提出之該院診斷證明
    書足憑（見偵字第○五五號偵查卷第十頁）。且被告於案發當天於警局應訊時，
    眼瞼、臉部確有瘀青、腫脹之傷害，亦分據證人潘秋藏、楊勇捷、黃金山及張秋
    香於偵查中一致證明屬實（見偵字第四一五七號偵查卷第六十三頁背面、七十頁
    背面、七十六頁背面、七十七頁背面）。證人即警員丙○○於本院本審審理時亦
    到庭證稱被告在做警訊筆錄時說有受傷，但因伊看不出來有明顯的外傷，故對被
    告說如果他認為有受傷，請他去驗傷等語（本院九十一年十月七訊問筆錄）。再
    參以依案發當日台北市政府警察局內湖分局康樂派出所工作紀錄簿亦記載：「雙
    方均稱互毆受傷‧‧‧‧」等語（見調偵字第一二三號偵查卷第二十五頁）。及
    告訴人於偵查時經檢察官詢以對被告傷單有何意見時亦陳稱伊被打有抵擋等語（
    見偵字第○五五號偵查卷第三十四頁）。再參以證人即警員丙○○於偵查時證稱
    路人說是乙○○先動手打人等語（見調偵字第一二三號偵查卷第十七頁背面）。
    顯見當時係被告先持拖把揮打告訴人，而告訴因不甘憑白被打，衡情亦會出手反
    擊，從而被告上開傷勢應係告訴人與被告互毆所造成，應可認定。是以，既係被
    告先對告訴人為不法侵害，告訴人嗣後縱有抵抗反擊，被告自亦不得主張正當防
    衛。從而被告所辯若告訴人未先打伊，伊不致於受傷，伊係正當防衛云云，核不
    足採。
四、次查被告事發之後在康樂派出所製作警訊筆錄時，尚能清楚記憶何以與告訴人發
    生衝突，並告知友人楊勇捷及父親黃金山、母親張秋香等情，業據證人楊勇捷、
    黃金山、張秋香於偵訊中陳述在卷（偵字第四一五七號偵查卷第七十頁、第七十
    六頁背面、第七十七頁），足見事發當時被告意識相當清楚，並無酒後精神耗弱
    或心神喪失之情形。被告雖辯稱伊曾患有精神疾病，當時因怒斥女友，情緒處於
    不穩定之狀態，已屬精神耗弱之程度云云，然經原審向國軍左營醫院、行政院衛
    生署台北醫院、台灣台北看守所、台灣台北戒治所、台灣桃園監獄查詢被告之精
    神疾病狀況結果，依國軍左營醫院函覆稱被告曾於八十七年九月十日及十七日兩
    次在該院精神科就診，依門診資料無法識別此案之精神狀態等語，有該醫院九十
    年十一月二十二日九○濟言服字第三四二五號函附卷（見原審卷第九八頁）。又
    依行政院衛生署台北醫院覆稱被告自八十八年十月二十七日之後未再回該院門診
    追蹤，故無法了解當時精神狀態等語，有該院九十年十一月十九日北醫歷字第九
    ○○七四九○號函附卷（見原審卷第八九頁）。另據台灣台北看守所函覆稱被告
    於九十年二月九日於看診時自述有幻覺、視幻覺、被害妄想及失眠等症，經醫師
    初步診斷為安非他命精神病，至於是否接受刺激會產生症狀，則無法得知等語，
    有該所九十年十一月十五日北所衛字第六七三三號函附卷（見原審卷第八十頁）
    。復據台灣台北戒治所函覆稱該監無精神專任醫師及設備可供鑑定被告病症，有
    台灣台北戒治所九十年十一月二十日北戒守衛字第七五九五號函附卷（見原審卷
    第八三頁）。另據台灣桃園監獄函覆稱無法判斷等語，有台灣桃園監獄九十年十
    一月十九日桃監澄衛字第○三九七八號函附卷可稽（見原審卷第九四頁）。綜上
    所述，均不能認為被告於行為時持續處於精神病症之狀態。且被告當天被警逮捕
    後，向警員丙○○陳稱係因劉伯杰瞄他，因伊不爽而口角並拿拖把打劉伯杰等語
    ，有證人丙○○於偵訊中之陳述可稽（調偵字第一二三號偵查卷第十六頁反面）
    ；參以被告嗣於八十九年三月二十七日、四月十二日、四月十九日，因前犯竊盜
    案件在台灣板橋地方法院出庭應訊，其事實陳述與為己辯護，對答流利，思緒明
    晰，有該三次訊問、審理筆錄可稽（見原審卷第一四五頁至一六一頁）。，足見
    被告對於外界事物之知覺理會及判斷作用，具有自由決定意思之能力，其並未喪
    失該能力，亦未較普通人之平均程度顯然減退，顯然並非心神喪失或精神耗弱之
    人，被告所辯亦不足採。
五、又查本件查獲經過係告訴人劉伯杰在遭被告毆傷之後即趕赴台北市政府警察局內
    湖分局康樂派出所報案，經警員丙○○等趕至案發現場經由路人向警員指出打傷
    人之人即係被告乙○○，經警攔下正要搭乘計程車離去之被告乙○○而帶回康樂
    派出所處理等情，業據證人即康樂派出所警員於本院審理時到庭證稱：「當時是
    我跟同仁巡邏完回派出所，剛好在問值班台有沒有事情，告訴人就剛好走來派出
    所說他被人打。當時告訴人血流滿面。當時他說他被人打，他說是在隔壁的巷子
    被打的，我就跟我同是用跑的過去，我們到現場的時候，就有壹個民眾說打人的
    那個人剛好要攔計程車要走了，我有看到被告在前面攔到計程車開門要進去了，
    我就吹哨子阻擋，司機就沒有開車了。我就問被告當時他是否有打傷人，被告說
    沒有。我就說有人及有民眾說是他打人的，他還是不承認，我就叫他到派出所去
    對質。後來被告才說改口說是他跟告訴人二人互毆。現場被查獲的拖把也是有民
    眾說被告是用拖把打人，才查獲的」「（報告書為何寫說攔下計程車時被告有承
    認他有打架？）我印象中第一次訊問的時候被告是沒有承認有打架，是到派出所
    之後，被告才承認的」等語（見本院本審九十一年十月七日訊問筆錄）。雖依證
    人即警員丙○○所製作之「報告」書謂案發當天，其接獲報案，趕至現場，未發
    現有人打架，至康樂街一一○巷口，始發現被告坐於計程車內，經詢問發生何事
    ，其坦承於二十分鐘前曾與他人打架等語（見三○五五號偵卷第十二頁）。惟查
    證人丙○○於偵查時即供稱當時係伊趕至現場時循線找尋，是路人指控是乙○○
    打人、當時乙○○正要叫計程車離開，伊將之攔下等語（見調偵字第一二三號偵
    查卷第十六頁）。再參以被告於原審審理時亦供稱：「（警察如何找到你？）我
    坐計程車時，警察在計程車上找到我，警察告訴我，那邊有人打架要我回去協助
    調查」「（【提示警員丙○○之報告書】有何意見？）我有意見，因為我是剛坐
    上計程車警察就來了，我沒有向警察說二十分鐘前有與人打架」等語（見原審卷
    第一三二、一三三頁）。足見被告在經警查獲時並未主動向警員坦承打人，而證
    人即警員丙○○所稱係依據路人告知被告打人而前去攔下被告等語，應與事實相
    符。關於上開警員報告書所載被告坦承於二十分鐘前曾與他人打架等語，與實情
    不符合。警員既於被告供認犯罪前已跟據路人告知而查獲被告，則被告之行為並
    不符合自首要件，併予敘明。
六、按重傷罪之成立，必須行為人原具有使人受重傷之故意，始為相當，若其僅以普
    通傷害之意思而毆打被害人，雖發生重傷之結果，亦係刑法第二百七十七條第二
    項後段普通傷害罪之加重結果犯，只應成立傷害人致重傷罪，不能以刑法第二百
    七十八條第一項之重傷罪論科（最高法院五十九年度台上字第一七四六號判例參
    照）。查被告與告訴人間，互不認識，無深仇大恨；案發之時，事出突然，並非
    預謀；又告訴人指稱被告第一次揮擊時，伊蹲下來閃開，之後站起來，被告再揮
    就打到伊左眼等語，被告則陳稱伊拿拖把亂揮，並不清楚毆打之部位，是被告拿
    拖把揮打只是要打告訴人，應認被告僅係基於普通傷害之故意而為，而非重傷害
    之故意。又按刑法第二百七十七條第二項後段傷害致重傷罪，係因犯罪致發生一
    定結果而為加重其刑之規定，按照同法第十七條，以行為人能預見其結果發生者
    ，始得適用。被告自承以拖把揮打，其若打中他人眼睛部位，以拖把之堅固構造
    及人類眼睛之脆弱程度，自足產生喪失視能之重傷害結果，就客觀情形而言，被
    告不得謂無預見之可能。是被告之普通傷害行為，對告訴人所生之前揭重傷害結
    果，即具有相當因果關係甚明。
七、查被告毀敗告訴人一目之視能，依刑法第十條第四項第一款規定為「重傷」。核
    被告所為，係犯刑法第二百七十七條第二項後段之傷害人之身體致重傷罪。原審
    以被告事證明確，予以論科，固非無見，惟查：刑法第二百七十七條第二項前段
    之傷害致人重傷罪，係對於犯普通傷害罪致發生重傷害結果所規定之加重結果犯
    ，參酌同法第十七條規定，以行為人對於普通傷害有犯意，而對於重傷害之結果
    在客觀上能預見，但主觀上不預見者為要件，此項構成犯罪之事實，依刑事訴訟
    法第三百零八條、第三百十條之規定，自應於事實欄明白認定，並須於理由內說
    明其憑以認定之證據及理由，方足以資論罪科刑（參照。最高法院九十一年度台
    上字第一七六八號判決、九十台上字第四九Ｏ二號判決）。原判決於事實欄內僅
    記載被告「以傷害之犯意，隨手拿起路旁之拖把毆打劉伯杰，致其受有左眼前房
    出血、左眼下眼瞼裂傷等傷害」。而就被告拿拖把毆打劉伯杰時，對於引起被害
    人重傷害之結果，是否客觀上能預見，而主觀上不預見等情，並未明白認定，遽
    論被告以傷害致重傷罪，依前開說明，自有未合。本件被告上訴意旨，雖仍執陳
    詞指係告訴人先打伊，伊基於防衛而反擊告訴人以及原審量刑過重等詞指摘原判
    決不當，固無理由，惟原判決既有上開可議之處而無可維持，自應由本院將原判
    決撤銷改判。爰審酌被告犯罪之動機、品行、智識程度、如事實欄所載之犯罪科
    刑執行情形，有台灣高等法院檢察署刑案紀錄簡覆表在卷足憑，猶不知悔改，於
    假釋中因故意更犯罪、與告訴人劉伯杰全不相識，並未結仇，竟因細故出手傷人
    、犯罪造成告訴人毀敗一目視能之重傷害及犯罪後之態度，迄未與告訴人達成民
    事和解等一切情狀，量處如主文所示之刑，以示懲儆。至於扣案之拖把乙支，雖
    為被告犯罪所用之物，然非被告所有，經被告供明，爰不予宣告沒收，附此敘明
    。
據上論斷，應依刑事訴訟法第三百六十九條第一項前段、第三百六十四條、第二百九
十九條第一項前段、刑法第二百七十七條第二項後段，判決如主文。
本案經檢察官蔡瑞宗到庭執行職務。
中      華      民      國    九十一    年      十      月    三十一    日
                              臺灣高等法院刑事第十七庭
                                  審判長法  官  陳  正  雄
                                        法  官  許  宗  和
                                        法  官  許  錦  印
右正本證明與原本無異。
如不服本判決應於收受送達後十日內向本院提出上訴書狀，其未敘述上訴之理由者並
得於提起上訴後十日內向本院補提理由書（均須按他造當事人之人數附繕本）。
                                        書記官  楊  妙  恩
中      華      民      國    九十一    年     十一     月      一      日
附錄：本案論罪科刑法條全文
刑法第二百七十七條：
傷害人之身體或健康者，處三年以下有期徒刑、拘役或一千元以下罰金。
犯前項之罪，因而致人於死者，處無期徒刑或七年以上有期徒刑，致重傷者，處三年
以上、十年以下有期徒刑。
